ACORDAO-COMPLETO-2374809

ACÓRDÃO 9406/2020 ATA 31/2020 - PRIMEIRA CÂMARA

VISTOS, relatados e discutidos estes autos de tomada de contas especial instaurada pela Fundação Nacional de Saúde (Funasa) , em razão da inexecução do Convênio 1.061/2007 (Siafi 626372) , firmado com o Município de Joselândia/MA;
ACORDAM os Ministros do Tribunal de Contas da União, reunidos em sessão da Primeira Câmara, com fundamento nos arts. 1º, inciso I, 16, inciso III, alíneas "a" e "c", 19, 23, inciso III, e 28, inciso II, da Lei 8.443/1992, ante as razões expostas pelo Relator, em:
9.1. excluir da presente relação processual Wabner Feitosa Soares (XXX.740.063-XX) ;
9.2. julgar irregulares as contas da Sra. Maria Édila de Queiroz Abreu (CPF XXX.507.693-XX) e condená-la ao pagamento das quantias constantes da tabela abaixo, com a fixação do prazo de quinze dias, a contar da notificação, para comprovar, perante o Tribunal (art. 214, inciso III, alínea "a", do Regimento Interno) , o recolhimento da dívida à Fundação Nacional de Saúde, atualizada monetariamente e acrescida dos juros de mora, calculados a partir das datas respectivas, até a data do recolhimento, na forma prevista na legislação em vigor: 
	VALOR ORIGINAL (R$) 
	DATA DA OCORRÊNCIA

	96.000,00
	27/5/2009

	192.000,00
	28/12/2009

9.3. aplicar à Sra. Maria Édila de Queiroz Abreu (CPF XXX.507.693-XX) a multa prevista no art. 57 da Lei 8.443/1992 c/c o art. 267 do Regimento Interno, no valor de R$ 258.000,00 (duzentos e cinquenta e oito mil reais) , fixando o prazo de quinze dias, a contar da notificação, para que comprove, perante o Tribunal (art. 214, inciso III, alínea "a", do Regimento Interno) , o recolhimento da dívida ao Tesouro Nacional, atualizada monetariamente desde a data desta deliberação até a do efetivo recolhimento, se for paga após o vencimento, na forma da legislação em vigor;
9.4. autorizar, desde logo, nos termos do art. 28, inciso II, da Lei 8.443/1992, a cobrança judicial das dívidas, caso não atendida a notificação; 
9.5. encaminhar cópia desta deliberação ao Procurador-Chefe da Procuradoria da República no Maranhão, nos termos do § 3º do art. 16 da Lei 8.443/1992 c/c o § 7º do art. 209 do Regimento Interno do TCU, para adoção das medidas que entender cabíveis; e
9.6. dar ciência do teor desta deliberação a Maria Edila de Queiroz Abreu e a Wabner Feitosa Soares.

Tomada de contas especial instaurada em razão da inexecução do Convênio 1.061/2007 (Siafi 626372), firmado com o Município de Joselândia/MA

Primeira Câmara

Município de Joselândia/MA.

3. Interessados/Responsáveis:
3.1. Interessado: Fundação Nacional de Saúde (26.989.350/0001-16)
3.2. Responsáveis: Maria Edila de Queiroz Abreu (XXX.507.693-XX); Wabner Feitosa Soares (XXX.740.063-XX).

13.1. Ministros presentes: Benjamin Zymler (na Presidência), Walton Alencar Rodrigues (Relator), Bruno Dantas e Vital do Rêgo.
13.2. Ministros-Substitutos presentes: Augusto Sherman Cavalcanti e Weder de Oliveira.

MARIA EDILA DE QUEIROZ ABREU

WALTON ALENCAR RODRIGUES

Adoto, como relatório, a instrução peça 27, elaborada por auditor da Secex/TCE, que contou com a anuência dos dirigentes da unidade técnica e do Ministério Público junto ao TCU:
"1.	Cuidam os autos de tomada de contas especial instaurada pelo Fundação Nacional de Saúde (Funasa/MS) , em desfavor da Sra. Maria Édila de Queiroz Abreu e do Sr. Wabner Feitosa Soares, prefeitos do município de Joselândia/MA, respectivamente nos períodos de 1º/1/2009 a 31/12/2012 e 1º/1/2013 a 31/12/2016, em razão da omissão em prestar contas do objeto pactuado no Convênio 1.061/2007 (Siafi 626372) (peça 1, p. 59-70) , celebrado com o município de Joselândia/MA, tendo por objeto a 'execução de 160 melhorias sanitárias domiciliares', conforme plano de trabalho de peça 1, p. 7.
HISTÓRICO
2.	Os valores para execução do convênio importaram na quantia de R$ 504.000,00, sendo R$ 480.000,00 a cargo do concedente, segundo a cláusula quinta do termo de convênio (peça 1, p. 65) , cabendo como contrapartida do convenente a quantia de R$ 24.000,00, conforme informação constante da cláusula sexta do mesmo documento (peça 1, p. 66) , tendo sido o instrumento assinado na data de 31/12/2007 (peça 1, p. 59) , conforme cópia do extrato do Diário Oficial da União assente à peça 1, p. 71, publicado em 21/1/2008. 
3.	Segundo consta da cláusula décima primeira do convênio (peça 1, p. 67) , o ajuste teria vigência inicial de doze meses, a partir da data da assinatura, sendo o prazo para a prestação de contas de sessenta dias (peça 1, p. 63) . O documento constante da peça 1, p. 82, datado de 10/6/2008, tratou da aprovação da liberação de recursos por parte do presidente da Funasa à época. 
4.	A planilha orçamentária com os custos relativos às obras de execução do objeto aqui tratado está assente à peça 1, p. 85-89. O documento da peça 1, p. 91-93, trata da análise técnica da engenharia da Funasa liberando a entidade para dar encaminhamento à execução do convênio.  
5.	Segundo a ficha cadastral de conta bancária do Banco do Brasil (peça 1, p. 94) , a conta específica do ajuste aqui tratado é a 18.263-X, da agência 1119-3.   
6.	O Parecer 422/PGF/Funasa/2008, de 17/6/2008 (peça 1, p. 103-111) , tratou das análises das minutas de termos aditivos padronizados em relação aos ajustes assinados pela Funasa. À peça 1, p. 114-115, consta o primeiro termo aditivo do convênio, assinado em 15/12/2008, tendo como objeto a fixação de um novo plano de trabalho após a readequação promovida pela área responsável pela análise de projeto.
6.1	O segundo termo aditivo, cujo objeto tratou da prorrogação do convênio, considerando o atraso na liberação dos recursos, foi assinado em 31/12/2009 (peça 1, p. 141) , enquanto o terceiro termo aditivo, de 29/6/2010, em razão também do atraso no pagamento, prorrogou mais uma vez a vigência do ajuste (peça 1, p. 145) .
6.2	Em 23/11/2010, a então prefeita do município convenente, Sra. Maria Édila de Queiroz Abreu, solicitou à Funasa a prorrogação do convênio, bem como a continuidade na liberação dos recursos (peça 1, p. 148) .
6.3	O quarto, o quinto, o sexto e o sétimo termos aditivos prorrogaram a vigência do convênio também pelos mesmos motivos de atraso no repasse dos recursos, tendo este último atualizado a vigência até a data de 17/3/2013 (peça 1, p. 150, 153, 156 e 159, respectivamente) . 
6.4	O oitavo termo aditivo prorrogou em mais 280 dias, até a data de 22/12/2013, a execução e conclusão do convênio (peça 1, p. 172) . O nono termo aditivo, assinado em 29/11/2013 (peça 1, p. 181) , prorrogou o ajuste até a data de 22/12/2014, enquanto o décimo termo aditivo efetuou a prorrogação do convênio até o dia 20/6/2015 (peça 1, p. 187) .
7.	O Parecer 453/PGF/Funasa/2009, de 1º/4/2009 (peça 1, p. 117-121) , tratou da análise acerca da consonância do procedimento de execução de convênio com a legislação aplicável, tendo o mesmo ao final concluído que havia a necessidade de haver retificações do plano de trabalho originalmente aprovado, posteriormente elaborando-se um novo termo aditivo.
8.	Os documentos assentes à peça 1, p. 128 e 129, ambos de 21/5/2009, trataram da liberação da primeira parcela, esta no valor de R$ 96.000,00, para fins de dar início à execução do convênio. 
8.1	Já o Despacho da peça 1, p. 131-132, de 17/12/2009, informou acerca da liberação da 2ª parcela do convênio, esta na quantia de R$ 192.000,00, tendo ainda constado no mesmo documento que a primeira parcela foi liberada por meio da ordem bancária 2009OB804136. A mesma (2ª parcela) foi liberada por meio da ordem bancária 2009OB813078 (peça 1, p. 135) .
9.	À peça 1, p. 137-138, consta o Relatório de Visita Técnica, datado de 26/8/2015, informando que o percentual de execução física do convênio pode-se considerar como de zero %, devendo-se promover a devolução dos recursos integralmente repassados.
10.	O ofício endereçado a Sra. Maria Édila de Queiroz (peça 1, p. 162) , de 24/8/2012, informou a então prefeita do município convenente que o ajuste se encontrava com a execução física e financeira paralisada, estando ainda pendente de liberação a parcela de R$ 192.000,00, tendo requerido da gestora a manifestação acerca do interesse na continuidade ou não do mesmo. 
11.	Por meio do documento intitulado de Compromisso de Ajustamento (peça 1, p. 174-175) , a Funasa/MA faz menção sobre a inadequação relacionada à aditivação extemporânea do convênio aqui tratado, bem como de outros na mesma situação.
12.	O Relatório de Visita Técnica assente à peça 1, p. 192-193 informou que a equipe da Funasa esteve no município convenente, nos Povoados Alto do Gero e Nova Vida, locais onde seriam implantadas as melhorias, todavia não tendo encontrado nenhuma melhoria concluída. Ademais, informou que tinha sido liberado, até a data em questão, o valor de R$ 288.000,00, resultante de duas parcelas, respectivamente de R$ 96.000,00 e R$ 192.000,00, no interesse da execução do convênio. 
13.	O Parecer Técnico Final, de 24/8/2015 (peça 1, p. 194) , informou acerca da inexecução do objeto do convênio de que trata a presente TCE, fato este corroborado pelo documento de peça 1, p. 196-198. 
14.	A Funasa efetuou a Notificação 584/2015/SOPRE/SECON/SUEST-MA/FUNASA à Sra. Maria Édila de Queiroz Abreu, a fim de que a mesma apresentasse, no prazo de 45 dias, a prestação de contas do final do convênio (peça 2, p. 13-14) . 
15.	Foi também enviada a Notificação 585/2015/SOPRE/SECON/SUEST-MA/FUNASA ao Sr. Wabner Feitosa Soares, também com a finalidade de que o então gestor atual, à época, apresentasse a prestação de contas do ajuste (peça 2, p. 18-20) .  
16.	Em razão do não atendimento à Notificação 584/2015/SOPRE/SECON/SUEST-MA/FUNASA, a Funasa/MA notificou mais uma vez a Sra. Maria Édila de Queiroz Abreu (peça 2, p. 46) .
16.1	O Sr. Wabner Feitosa Soares também não atendeu à notificação endereçada a ele (Notificação 585/2015/SOPRE/SECON/SUEST-MA/FUNASA) , sendo mais uma vez notificado, consoante documento à peça 2, p. 50-51.
17.	O Parecer Financeiro 35/2016, de 22/4/2016 (peça 2, p. 61-62) , concluiu pelo esgotamento das medidas administrativas de cobrança da prestação de contas dos recursos repassados, sugerindo-se instalar a tomada de contas especial. Assim, por meio do elemento da peça 2, p. 63-65, foi autorizada a formalização da instauração da TCE. 
18.	Foi expedida a notificação à Sra. Maria Édila de Queiroz Abreu acerca da instauração da TCE (peça 2, p. 85) .
19.	O Relatório do Tomador de Contas Especial 07/2016 concluiu pela responsabilidade solidária da Sra. Maria Édila de Queiroz Abreu e do Sr. Wabner Feitosa Soares (peça 2, p. 86-89) . O formulário para Análise de Tomada de Contas Especial, de 8/6/2016, apontou uma inadimplência efetiva da quantia original de R$ 288.000,00 (peça 2, p. 95-99) . 
20.	O Relatório de Auditoria 914/2016, de 22/8/2016, circunstanciou os fatos que ensejaram a instauração da presente tomada de contas especial, em razão da omissão do dever de prestar contas, tendo concluído ao final que houve um dano ao Erário, atualizado até a data da emissão do documento, no valor de R$ 559.413,89, que seriam de responsabilidade solidária da Sra. Maria Édila de Queiroz Abreu e do Sr. Wabner Feitosa Soares (peça 2, p. 117-119) . 
21.	Concluída a tomada de contas especial no âmbito da Funasa, a Secretaria Federal de Controle Interno, com fundamento no seu Relatório de Auditoria 914/2016 (peça 2, p. 117-119) , certificou a irregularidade das contas (peça 2, p. 120) e a autoridade ministerial competente tomou conhecimento dos fatos, na forma regulamentar, determinando o encaminhamento das presentes contas a este Tribunal (peça 2, p. 122) .
22.	À peça 3 do processo consta a primeira instrução contendo a análise dos documentos existentes nos autos, tendo o então o auditor instrutor proposto a realização de diligência à Superintendência do Banco do Brasil do Maranhão, a fim de buscar as cópias dos extratos bancários contendo a movimentação da conta corrente específica do convênio, sendo tais documentos relevantes, a fim de definir os responsáveis pela gestão dos recursos repassados. 
23.	Por meio do pronunciamento assente à peça 4 foi deferida a proposta de diligência. Destarte, por meio do Ofício 0608/2017-TCU/SECEX-SE, de 20/7/2017 (peça 6) foi realizada a primeira diligência, sendo esta reiterada por meio do Ofício 0775/2017-TCU/SECEX-SE, de 15/9/2017 (peça 7) . 
24.	Em resposta ao último ofício de diligência, a Superintendência do Banco do Brasil no Maranhão colacionou aos autos os elementos que formaram a peça 10, contendo os extratos bancários da conta específica de que tratam os presentes autos.
25.	À peça 11 dos autos, foram efetuadas as análises relativas aos documentos obtidos nas diligências, tendo sido efetuado proposta a realização de citação da Sra. Maria Édila de Queiroz, prefeita do município de Joselândia/MA à época, em virtude da inexecução das obras até o limite dos recursos recebidos (60%, o que corresponderia a 96 melhorias sanitárias domiciliares) , bem como a ausência de prestação de contas parcial, correspondente aos valores pagos do Convênio 1.061/2007 (Siafi 626372) .
25.1.	Foi também proposta a audiência do Sr. Wabner Feitosa Soares, prefeito do município de Joselândia/MA à época, para que apresentasse razões de justificativa pela ausência de providências para dar continuidade às obras do Convênio 1.061/2007 (Siafi 626372) .
26.	A proposta do auditor foi corroborada pelo Diretor e pelo Secretário da então Secex-SE (peça 12) . Desse modo, efetuou-se a citação da responsável por meio do Ofício 0215/2018-TCU/SECEX-SE, de 27/3/2018 (peça 15) , bem como a audiência, por meio do Ofício 0569/2018-TCU/SECEX-SE, de 28/6/2018 (peça 24) , conforme atestam os avisos de recebimentos, respectivamente, constantes das peças 17 e 25.
26.1.	Em razão da citação, a Sra. Maria Édila de Queiroz colacionou aos autos os elementos que formaram a peça 22 dos autos. Quanto ao Sr. Wabner Feitosa Soares, apesar de notificado por meio do ofício de audiência, não apresentou as suas razões de justificativas requeridas, podendo, nos termos do art. 12, §3º, da Lei 8.443/1992, ser considerado revel.   
ANÁLISE DOS PRESSUPOSTOS DE PROCEDIBILIDADE DA IN/TCU 71/2012
Verificação de Eventual Prejuízo ao Contraditório e Ampla Defesa
27.	Verifica-se que não houve o transcurso de mais de dez anos desde o fato gerador sem que tenha havido a notificação do responsável pela autoridade administrativa federal competente (art. 6º, inciso II, c/c art. 19 da IN/TCU 71/2012, modificada pela IN/TCU 76/2016) , uma vez que constam, no item VI do relatório do tomador de contas especial (peça 2, p. 88) , notificações datadas de 3/11/2015 e 4/2/2016, a fim de que os responsáveis procedessem às regularizações das irregularidades a eles atribuídas. 
Valor de Constituição da TCE
28.	Observa-se que o valor atualizado do débito apurado (sem juros) em 1º/1/2017 é superior a R$ 100.000,00, na forma estabelecida conforme os arts. 6º, inciso I, e 19 da IN/TCU 71/2012, modificada pela IN/TCU 76/2016	. 		A tomada de contas especial está, assim, devidamente constituída e em condição de ser instruída.
VERIFICAÇÃO DA EXISTÊNCIA DE OUTROS DÉBITOS
29.	Em atenção ao comando contido no item 9.4 do Acórdão 1772/2017-TCU-Plenário, de relatoria do Exmo. Ministro-Substituto Augusto Sherman Cavalcanti, e em atendimento ao disposto no art. 6º, § 1º, da Instrução Normativa TCU 71/2012, informa-se os demais processos em tramitação no Tribunal, nos quais foi constatada a existência de outros débitos imputáveis ao responsável arrolado nestes autos:
	Responsável
	Processos

	Maria Édila de Queiroz Abreu (CPF XXX.507.693-XX) 
	TC Processo 014.442/2015-9 (Encerrado) 
TC Processo 034.888/2017-9 (Aberto) . 

EXAME TÉCNICO	
Esgotamento da via administrativa do Ministério da Saúde para ressarcimento do dano
30.	Preliminarmente, oportuno consignar que, nos termos dos arts. 3º e 4º da Instrução Normativa TCU 71/2012, art. 23, § 1º, do Decreto 7.827/2012, que regulamenta a Lei Complementar 141/2012, e item 9.3.5.2 do Acórdão 1072/2017-TCU-Plenário (Relator Min. Bruno Dantas) , foram esgotadas, na via administrativa interna do Fundo Nacional de Saúde (FNS/MS) , as medidas para ressarcimento do dano, consoante informações assentes no item V (Das notificações expedidas visando à regularização e ao ressarcimento do dano) , contida no Relatório de Auditoria 07/2016 (peça 2, p. 88) .
Da citação e alegações de defesa apresentadas pela Responsável:
Ofício de citação 215/2018-TCU/Secex-TCE, de 27/3/2018 (peça 15) :
Alegações de defesa apresentadas pela Sra. Maria Édila de Queiroz Abreu (peça 22) :
31.	A defendente iniciou as suas alegações de defesa destacando que as contas geridas pela requerida apresentaram-se de forma regular, e no que infere às poucas falhas cometidas, sendo exclusivamente de caráter formal. Na essência, a responsável limitou-se a afirmar que, em que pese a informação constante no relatório desta Corte de Contas informando sobre inexecução das obras, limitadas a 60% (sessenta por cento) do total dos recursos, a alegante discorda, pois conforme se pode verificar na prestação de contas parciais, feitas à época, o munícipio aplicou os recursos conforme preconiza a legislação. 
32.	A responsável mencionou que, após celebrar o convênio, foi realizado um procedimento licitatório (Processo n° 0013/2009) , que resultou com a vencedora a Construtora Martins, que por sua vez, executou a obra, podendo ser constatado que os recursos foram devidamente aplicados, e requerendo que esta Colenda Corte se digne em desconsiderar as falhas apontadas e venha a julgar a prestação de contas como REGULAR.
Análise das alegações de defesa:
33.	Acerca das alegações de defesa apresentadas, cabe ressaltar que as mesmas se centram unicamente na afirmação de que não houve irregularidades na execução do convênio, limitando-se à suposta existência apenas de questões formais, segundo a ótica da defendente, bem como o percentual resultante no cumprimento do objeto do convênio. Oportuno mencionar, ainda, que a defendente colacionou aos autos os documentos anexos às suas alegações de defesa, constantes à peça 22, p. 3-53, que tratam da prestação de contas dos recursos recebidos para fins de execução do ajuste.
34.	Salienta-se que a presente TCE foi instaurada em razão da impugnação total dos recursos repassados em duas parcelas, que totalizaram o valor original em R$ 288.000,00, considerando a omissão no dever de prestar contas da aplicação do total dos recursos repassados por força do Convênio 1.061/2007 - Siafi 626372 (peça 1, p. 59-70) , celebrado com o município de Joselândia/MA, tendo por objeto a 'execução do sistema de melhorias sanitárias domiciliares'.
35.	Cabe não deixar olvidar as constatações da Funasa para a instauração da TCE, consoante se observa da informação assente no relatório de visita de peça 1, p. 192, de que 'não encontramos nenhuma melhoria concluída, apenas algumas melhorias que foram iniciadas e em seguida abandonadas pela gestão anterior', subtendendo-se que não houve execução do objeto pactuado, situação essa que nos permite asserir pelo não atingimento do objeto, conforme consta do item VIII do relatório de TCE, à peça 2, p. 88) , na medida em que nas visitas técnicas verificou-se que nenhuma unidade foi concluída, sobrepondo-se tal fato (a não execução do objeto) em relação à omissão no dever de prestar contas. 
36.	Consta nos autos o Relatório de Visita Técnica assente à peça 1, p. 192-193, que informa que a equipe da Funasa esteve no município convenente, em 23/7/2015, nos Povoados Alto do Gero e Nova Vida, locais onde seriam implantadas as melhorias, não tendo encontrado nenhuma melhoria concluída. Ademais, informou que tinha sido liberado, até a data em questão, o valor de R$ 288.000,00, resultante de duas parcelas, respectivamente de R$ 96.000,00 e R$ 192.000,00, no interesse da execução do convênio. 
37.	Demais disso, é pertinente mencionar que o Parecer Técnico Final, de 24/8/2015 (peça 1, p. 194) , informou acerca da inexecução do objeto do convênio de que trata a presente TCE, fato este corroborado pelo documento de peça 1, p. 196-198. Como se observa das informações contidas nos documentos produzidos pela entidade concedente, ou seja, tanto o relatório de visita técnica mencionado no item anterior, como no parecer técnico final aqui destacado, que o convenente não executou as melhorias sanitárias que estava encarregado de fazer, não tendo cumprido o plano de trabalho e trazendo prejuízo ao erário, considerando o descumprimento do ajuste pactuado. 
38.	Ademais das alegações apresentadas, cabe ressaltar que a defesa não apresentou nenhum elemento documental de prova que pudesse de fato afastar os motivos que deram ensejo à instauração da presente TCE, limitando-se a requerer a regularidade das contas por uma mera afirmação de que os recursos foram corretamente aplicados, a despeito de existirem diversos documentos produzidos pelo repassador dos recursos e instaurador da TCE acerca das irregularidades aqui tratadas. O fato é que não foram executadas as melhorias sanitárias de que tratam o objeto do convênio em questão.
38.1.	O TCU tem o entendimento jurisprudencial consolidado, a exemplo do Acórdão 1559/2011-TCU-Segunda Câmara, da relatoria do Ministro Aroldo Cedraz, de que quando for constatada inexecução parcial injustificada do objeto, somente deve ser imputado ao responsável débito correspondente ao valor total do convênio na hipótese de imprestabilidade da fração executada e de frustração total dos objetivos do ajuste, situação esta que restou caracterizada, consoante informações assentes no Relatório de Visita Técnica assente à peça 1, p. 192-193, bem como no Parecer Técnico Final, de 24/8/2015 (peça 1, p. 194) , que mencionaram a inexistência de melhorias. 
39.	A jurisprudência pacífica nesta Corte de Contas atribui ao responsável o dever de prestar contas da integralidade das verbas federais repassadas. 
39.1.	Cabe ao gestor o ônus da prova da boa e regular aplicação desses recursos, por meio de documentação consistente, sendo que tal entendimento encontra fundamento na própria Constituição Federal, artigo 70, parágrafo único, que dispõe que 'Prestará contas qualquer pessoa física ou jurídica, pública ou privada, que utilize, arrecade, guarde, gerencie ou administre dinheiros, bens e valores públicos ou pelos quais a União responda, ou que, em nome desta, assuma obrigações de natureza pecuniária', e no artigo 93 do Decreto-lei 200/1967, segundo o qual, 'Quem quer que utilize dinheiros públicos terá de justificar seu bom e regular emprego na conformidade das leis, regulamentos e normas emanadas das autoridades competentes'.
39.2.	Nesse sentido são os Acórdão 6553/2016-TCU-Primeira Câmara, relator Ministro Walton Alencar Rodrigues; 3587/2017-TCU-2ª Câmara, relator Ministro Aroldo Cedraz; e 2610/2016-TCU-Plenário, relator Ministro Bruno Dantas.	
39.3.	Desse modo, é pertinente lembrar, que na fiscalização dos gastos públicos, privilegia-se como princípio básico a inversão do ônus da prova, cabendo ao gestor demonstrar a boa aplicação dos dinheiros e valores públicos sob sua responsabilidade (art. 70, parágrafo único, da Constituição Federal e art. 93 do Decreto-Lei 200/1967, c/c o art. 66 do Decreto 93.872/1986) . A boa-fé não pode ser presumida, devendo ser demonstrada e comprovada a partir dos elementos que integram os autos. Na jurisprudência do TCU há diversos julgados nesse sentido, a exemplo de excertos dos decisuns colacionados abaixo: 
Acórdão 3874/2014-TCU-Segunda Câmara, relatoria do Ministro Benjamin Zymler.
15.	Sendo assim, entendo, em linha de consonância com a unidade técnica, que não resta possível verificar boa-fé na conduta da responsável, que não cumpriu, de forma escorreita, a obrigação constitucional de prestar contas dos recursos públicos que geriu, ou seja, de trazer a documentação necessária para comprovar a regular utilização dos recursos públicos confiados à sua gestão.
16.	Por outro lado, não prospera a assertiva da embargante de que é necessária a demonstração, por parte do Tribunal, da intenção e do dolo de não executar regularmente o objeto do convênio para a imposição de multa.
17.	Conforme a firme jurisprudência do TCU, a imputação das sanções do art. 57 e 58 da Lei 8.443/1992, assim como do débito, exige apenas a verificação da ocorrência de culpa, em qualquer uma de suas modalidades, o que restou evidenciado, no presente caso concreto, diante da conduta da Sra. [gestora] de autorizar o pagamento integral do convênio, quando, em verdade, somente restou comprovada a execução de 75% da avença.
18.	Na situação em exame, entendo que a extensão das falhas verificadas na execução do convênio, que foram apontadas no relatório elaborado pela Funasa em período próximo ao término do convênio (peça 42) , permite afirmar que os vícios existentes eram de fácil detecção, de modo que a recorrente incorreu em erro inescusável ao atestar a execução da avença sem se certificar de sua completa realização.
19.	No caso, julgo que a fiscalização por parte da Sra. (...) , diretamente ou por intermédio de corpo técnico de sua confiança, constituía conduta exigível, haja vista as obrigações do convenente de executar as ações necessárias à consecução do objeto do convênio e apresentar ao concedente, sempre que solicitado, relatório técnico das atividades desenvolvidas, a teor da cláusula segunda, item II, do termo do convênio; a sua condição de ordenadora de despesas; e o fato de o convênio em análise ser o de maior valor dentre os quatro firmados pelo município, em 1998.
20.	Por esses motivos, é possível concluir que a conduta da recorrente é culpável, seja por culpa direta, seja por culpa in eligendo e in vigilando, sendo escorreita a sua responsabilização pelo dano causado ao erário e a aplicação da multa do art. 57 da Lei 8.443/1992.
Acórdão 1895/2014-TCU-Segunda Câmara, da relatoria da Ministra Ana Arraes.
[VOTO]
7.	O ex-prefeito praticou atos administrativos relacionados à execução da avença: homologou o procedimento licitatório, assinou ordem de serviço para início das obras, autorizou empenhos e pagamentos e atestou o cumprimento do objeto e o termo de aceitação definitiva da obra. Assim, não pode ser acatada a tese de que atuou como mero agente político, dissociado dos fatos.
8.	Quanto à alegação de que não foi comprovada a ocorrência de dolo ou culpa em sua conduta, observo que, nos processos relativos ao controle financeiro da administração pública, a culpa dos gestores por atos irregulares que causem prejuízo ao erário é legalmente presumida, ainda que não se configure ação ou omissão dolosa, admitida prova em contrário, a cargo do gestor.
9.	Na fiscalização dos gastos públicos, privilegia-se, como princípio básico, a inversão do ônus da prova. Cabe ao gestor demonstrar a boa aplicação dos dinheiros e valores públicos sob sua responsabilidade, em decorrência do que dispõem o art. 70, parágrafo único, da Constituição Federal e o art. 93 do Decreto-Lei 200/1967, c/c o art. 66 do Decreto 93.872/1986, o que não ocorreu no presente caso.
10.	Com relação à alegação de boa-fé, o Plenário desta Casa sedimentou entendimento de que boa-fé não pode ser presumida, devendo ser demonstrada e comprovada a partir dos elementos que integram os autos.
11.	Nesse contexto, e após exame de toda a documentação carreada aos autos, não há como vislumbrar boa-fé na conduta do responsável. Com efeito, não alcançou ele o intento de comprovar a aplicação dos recursos que lhe foram confiados, restringindo-se a apresentar justificativas incapazes de elidir a irregularidade cometida.
12.	Também não lhe socorre a alegação de que sua responsabilidade deveria [ser] afastada em virtude da ausência de conhecimentos técnicos na área de engenharia.
13.	Compete ao gestor zelar pela regular aplicação dos recursos públicos, com a adoção de medidas tendentes a resguardar o interesse público. Em virtude disso, a jurisprudência deste Tribunal não autoriza o afastamento de sua responsabilidade por atos irregulares, ainda que amparados em pareceres técnicos, exceto se o vício na manifestação técnica for de difícil detecção pelo gestor.
14.	No caso em apreço, isso não ocorreu. As manifestações nos autos informam que parte dos valores impugnados refere-se à falta de execução da recuperação das casas prevista no plano de trabalho. Não obstante isso, o responsável atestou o cumprimento do objeto e o recebimento definitivo da obra.
15. O acompanhamento das obras por engenheiros da municipalidade nem afasta a responsabilidade do ex-prefeito pela gestão dos recursos, nem autoriza a atestação do cumprimento de serviço efetivamente não prestado.
16. Não há como aceitar que, em se tratando de pequeno município, não tenha o ex-prefeito tido condições de adotar as cautelas necessárias ao fiel cumprimento do plano de trabalho do respectivo convênio, como era de se esperar.
39.4.	Destarte, como observado ao longo da presente análise, a Sra. Maria Édila de Queiroz Abreu não conseguiu demonstrar nos elementos de defesa que pudessem modificar o entendimento acerca das irregularidades que deram ensejo à instauração destes autos, ou seja, a inexecução do objeto pactuado, conforme plano de trabalho do convênio, trazendo prejuízo ao erário, razão pela qual deve ser condenada a ressarcir os valores que não tiveram a sua regular gestão aferida, podendo-se propor de imediato a rejeição das alegações de defesa apresentadas, bem como a condenação da responsável pelos débitos apurados, além da aplicação da multa prevista no artigo 57 da Lei 8.443/1992.  
Da revelia em relação ao Sr. Wabner Feitosa Soares:
Ofício de Audiência 0569/2018-TCU/SECEX-SE, de 28/6/2018 (peça 24) :
40.	Devidamente notificado a apresentar as suas razões de justificativa, o responsável permaneceu silente, podendo, nos termos do art. 12, §3º, da Lei 8.443/1992, ser considerado revel.
40.1. 	Preliminarmente, cumpre tecer breves considerações sobre a forma como são realizadas as comunicações processuais no TCU. A esse respeito destacam-se o art. 179 do Regimento Interno do TCU (Resolução n.º 155, de 04/12/2002) e o art. 4º, inciso III, § 1º, da Resolução TCU n.º 170, de 30 de junho de 2004, in verbis:
'Art. 179. A citação, a audiência ou a notificação, bem como a comunicação de diligência, far-se-ão:
I - mediante ciência da parte, efetivada por servidor designado, por meio eletrônico, fac-símile, telegrama ou qualquer outra forma, desde que fique confirmada inequivocamente a entrega da comunicação ao destinatário;
II - mediante carta registrada, com aviso de recebimento que comprove a entrega no endereço do destinatário;
III - por edital publicado no Diário Oficial da União, quando o seu destinatário não for localizado
 (...) 
Art. 3º As comunicações serão dirigidas ao responsável, ou ao interessado, ou ao dirigente de órgão ou entidade, ou ao representante legal ou ao procurador constituído nos autos, com poderes expressos no mandato para esse fim, por meio de:
I - correio eletrônico, fac-símile ou telegrama;
II - servidor designado;
III - carta registrada, com aviso de recebimento;
IV - edital publicado no Diário Oficial da União, quando o seu destinatário não for localizado, nas hipóteses em que seja necessário o exercício de defesa.
Art. 4º. Consideram-se entregues as comunicações:
I - efetivadas conforme disposto nos incisos I e II do artigo anterior, mediante confirmação da ciência do destinatário;
II - realizadas na forma prevista no inciso III do artigo anterior, com o retorno do aviso de recebimento, entregue comprovadamente no endereço do destinatário;
III - na data de publicação do edital no Diário Oficial da União, quando realizadas na forma prevista no inciso IV do artigo anterior.
§ 1º O endereço do destinatário deverá ser previamente confirmado mediante consulta aos sistemas disponíveis ao Tribunal ou a outros meios de informação, a qual deverá ser juntada ao respectivo processo.
 (...) .'
40.2. Bem se vê, portanto, que a validade da audiência via postal não depende de que o aviso de recebimento seja assinado pelo próprio destinatário da comunicação, o que dispensa, no caso em tela, a entrega do AR em 'mãos próprias'. A exigência da norma é no sentido de o Tribunal verificar se a correspondência foi entregue no endereço correto, residindo aqui a necessidade de certeza inequívoca. 
40.3.	Não é outra a orientação da jurisprudência do TCU, conforme se verifica dos julgados a seguir transcritos:
São válidas as comunicações processuais entregues, mediante carta registrada, no endereço correto do responsável, não havendo necessidade de que o recebimento seja feito por ele próprio (Acórdão 3648/2013-TCU-Segunda Câmara, Relator: JOSÉ JORGE) ;
É prescindível a entrega pessoal das comunicações pelo TCU, razão pela qual não há necessidade de que o aviso de recebimento seja assinado pelo próprio destinatário. Entregando-se a correspondência no endereço correto do destinatário, presume-se o recebimento da citação. (Acórdão 1019/2008-TCU-Plenário, Relator: BENJAMIN ZYMLER) ;
As comunicações do TCU, inclusive as citações, deverão ser realizadas mediante Aviso de Recebimento - AR, via Empresa Brasileira de Correios e Telégrafos, bastando para sua validade que se demonstre que a correspondência foi entregue no endereço correto. (Acórdão 1526/2007-TCU-Plenário, Relator: AROLDO CEDRAZ) .
40.4. A validade do critério de comunicação processual do TCU foi referendada pelo Supremo Tribunal Federal, nos termos do julgamento do MS-AgR 24.816/DF, por meio do qual se afirmou a desnecessidade da ciência pessoal do interessado, entendendo-se suficiente a comprovação da entrega do 'AR' no endereço do destinatário.
EMENTA: AGRAVO REGIMENTAL. MANDADO DE SEGURANÇA. DESNECESSIDADE DE INTIMAÇÃO PESSOAL DAS DECISÕES DO TRIBUNAL DE CONTAS DA UNIÃO. ART. 179 DO REGIMENTO INTERNO DO TCU. INTIMAÇÃO DO ATO IMPUGNADO POR CARTA REGISTRADA, INICIADO O PRAZO DO ART. 18 DA LEI nº 1.533/51 DA DATA CONSTANTE DO AVISO DE RECEBIMENTO. DECADÊNCIA RECONHECIDA. AGRAVO IMPROVIDO.
O envio de carta registrada com aviso de recebimento está expressamente enumerado entre os meios de comunicação de que dispõe o Tribunal de Contas da União para proceder às suas intimações. O inciso II do art. 179 do Regimento Interno do TCU é claro ao exigir apenas a comprovação da entrega no endereço do destinatário, bastando o aviso de recebimento simples.
40.5.	A audiência do Sr. Wabner Feitosa Soares foi realizada por meio do Ofício assente à peça 24, com o comprovante do aviso de recebimento na peça 25. Em que pese o responsável não ter recebido a comunicação pessoalmente, esse fato, por si só, não invalida a notificação dirigida ao mesmo, uma vez que o artigo 179, inciso II, do RI/TCU estabelece que as comunicações processuais far-se-ão mediante carta registrada com comprovante do aviso de recebimento assinado que comprove a entrega no endereço do destinatário.
40.6. 	Nos processos do TCU, a revelia não conduz à presunção de que seriam verdadeiras todas as imputações levantadas contra os responsáveis, diferentemente do que ocorre no processo civil, em que a revelia do réu opera a presunção da verdade dos fatos narrados pelo autor. Dessa forma, a avaliação da responsabilidade do agente não pode prescindir da prova existente no processo ou para ele carreada.
40.7. 	Ao não apresentar as suas razões de justificativa, o responsável deixa de produzir prova acerca da imputação quanto à ausência de providências para dar continuidade às obras, do Convênio 1.061/2007 (Siafi 626372) , conforme informações assentes no Parecer Financeiro 35/2016, de 22/4/2016, sob sua responsabilidade, em afronta às normas que impõem aos gestores públicos a obrigação legal de, sempre que demandados pelos órgãos de controle, apresentarem os documentos que demonstrem a correta utilização das verbas públicas ou a adoção de medidas que visem o resguardo das mesmas, a exemplo do contido no art. 93 do Decreto-Lei 200/67: 'Quem quer que utilize dinheiros públicos terá de justificar seu bom e regular emprego na conformidade das leis, regulamentos e normas emanadas das autoridades administrativas competentes'.
40.8.	Considerando o princípio da verdade real que rege esta Corte, ainda que as razões justificativas não tenham sido apresentadas, a revelia não afasta a obrigatoriedade da análise dos elementos probatórios disponíveis nos autos, conforme reiterados acórdãos do Tribunal (Acórdão 163/2015-TCU-Segunda Câmara, Rel. Min. Subst. André de Carvalho; 2.685/2015 - 2ª Câmara, Rel. Min. Raimundo Carreiro; 2.801/2015 - 1ª Câmara, Rel. Min. Walton Alencar Rodrigues; 4.340/2015 - 1ª Câmara, Rel. Min. Subst. Weder de Oliveira e 5.537/2015 - 1ª Câmara, Rel. Min. Subst. Weder de Oliveira) . Assim, procurou-se buscar, em manifestações do responsável na fase interna desta Tomada de Contas Especial, se havia algum argumento que pudesse ser aproveitado a seu favor.
40.9. Apesar de regularmente notificado, o responsável deixou transcorrer in albis o prazo regimental que lhe foi concedido para apresentar as razões de justificativas ou a apresentação de elementos que demonstrassem a adoção de medidas visando ao resguardo dos recursos públicos confiados ao gestor do município, motivo pelo qual se impõe o reconhecimento da revelia de que trata o art. 12, § 3º, da Lei 8.443/1992. Deve-se ressaltar, ainda, que na fase interna da TCE, o responsável foi notificado algumas vezes para a apresentação de justificativas acerca das irregularidades que deram ensejo à instauração do presente processo, conforme informações do item VI do Relatório de Tomada de Contas Especial (Das notificações expedidas visando à regularização das contas e ressarcimento do dano (peça 2, p. 88) , tendo, todavia, permanecido silente. 
40.10.Configurada sua revelia frente à audiência deste Tribunal e inexistindo comprovação da boa e regular aplicação dos recursos transferidos, não resta alternativa senão dar seguimento ao processo proferindo julgamento sobre os elementos até aqui presentes, que conduzem à irregularidade de suas contas. Assim, na falta de apresentação de razões de justificativa, reputam-se verdadeiros os fatos que ensejaram a audiência do responsável. Em consequência, confirma-se a prática de atos que refletem grave infração a dispositivos legais ou regulamentares, os quais ensejam a aplicação da multa a que se refere o art. 58, inciso II, da Lei n. 8.443/1992, c/c o art. 268, inciso II, do RI/TCU.
Verificação do Prazo de Prescrição da Pretensão Punitiva
Observa-se não ter ocorrido a prescrição da pretensão punitiva por parte do TCU que, nos termos do entendimento firmado no Acórdão 1441/2016-TCU-Plenário (Rel. Ministro Benjamin Zymler) , subordina-se ao prazo geral de prescrição indicado no art. 205 do Código Civil, qual seja, dez anos contados a partir da data de ocorrência da irregularidade sancionada, nos termos do art. 189 do Código Civil. As irregularidades discutidas nesta TCE ocorreram no exercício de 27/5/2009, mas tendo o prazo interrompido na data de 20/3/2018 (peça 12) , conforme autorização para a citação e a audiência concedidas pelo então Diretor da Unidade Técnica, portanto em menos de dez anos do período para o encerramento da pretensão punitiva.
CONCLUSÃO  
42.	A tomada de contas especial foi instaurada em razão de irregularidades relacionadas à má gestão de recursos do objeto pactuado no Convênio 1.061/2007 (Siafi 626372) , bem como em razão da omissão em prestar contas do referido ajuste. 	
42.1.	Efetuada a citação da responsável, Sra. Maria Édila de Queiroz Abreu, a mesma apresentou as suas alegações de defesa, mas não conseguiu demonstrar a pertinência da defesa apresentada, propondo-se a condenação da mesma a fim de efetuar o recolhimento das quantias que não tiverem a boa e regular gestão aferidas. Com relação à boa-fé, o Plenário desta Casa sedimentou entendimento de que se tratando de processos atinentes ao exercício do controle financeiro da Administração Pública, tais como o que ora se examina, a boa-fé não pode ser presumida, devendo ser demonstrada e comprovada a partir dos elementos que integram os autos.
42.2.	Tal interpretação decorre da compreensão de que, relativamente à fiscalização dos gastos públicos, privilegia-se a inversão do ônus da prova, pois cabe ao gestor comprovar a boa aplicação dos dinheiros e valores públicos sob sua responsabilidade. Nesse contexto, e após exame da falta de elementos nesse sentido, não há como se vislumbrar a boa-fé na conduta do responsável. Com efeito, ele não alcançou o intento de comprovar a regular aplicação financeira dos recursos que lhe foi confiado, restringindo-se a apresentar uma parte das justificativas improcedentes e incapazes de elidir as irregularidades cometidas.
42.3.	São nesse sentido os Acórdão 1921/2011-TCU-Segunda Câmara (Relatoria do Ministro Raimundo Carrero) , 203/2010-TCU-Plenário (Relatoria do Ministro Augusto Sherman) , 276/2010-TCU-Plenário (Relatoria do Ministro André Luís de Carvalho) , 621/2010-TCU-Plenário (Relatoria do Ministro Walton Rodrigues) , 3.975/2010-TCU-1ª Câmara (Relatoria do Ministro José Múcio Monteiro) , 1.007/2008-TCU-2ª Câmara (Relatoria do Ministro Ubiratan Aguiar) , 1.157/2008-TCU-Plenário (Relatoria do Ministro Augusto Sherman) , 1.223/2008-TCU-Plenário (Relatoria do Ministro Valmir Campelo) , 337/2007-TCU-1ª Câmara, 1.322/2007-TCU-Plenário (Relatoria do Ministro Aroldo Cedraz) , entre outros.
42.4.	Desse modo, suas contas devem, desde logo, ser julgadas irregulares, nos termos do art. 202, § 6º, do Regimento Interno/TCU, procedendo-se à sua condenação em débito e à aplicação da multa prevista no art. 57 da Lei 8.443/1992.
42.5.	A despeito da gestão dos recursos ter-se dado exclusivamente na administração da responsável anterior, o Sr. Wabner Feitosa Soares não tomou providências para correção das falhas apontadas, não apresentando a prestação de contas ou adotando procedimentos visando à instauração da tomada de contas especial, em desacordo com a Súmula TCU 230, sendo chamado a apresentar as suas razões de justificativa. Não as tendo apresentado, apesar de devidamente notificado, deve ser considerado revel, e lhe ser aplicada multa a que se refere o art. 58, inciso II, da Lei n. 8.443/1992, c/c o art. 268, inciso II, do RI/TCU.
PROPOSTA DE ENCAMINHAMENTO 
43.	Ante o exposto, submetemos os autos à consideração das instâncias competentes, com as seguintes propostas:
a) considerar revel o Sr. Wabner Feitosa Soares (CPF XXX.740.063-XX) , com fundamento no § 3º, art. 12, Lei 8.443, de 16 de julho de 1992;
b) com fundamento nos arts. 1º, inciso I, 16, inciso III, alíneas 'a' e 'c', da Lei 8.443/1992 c/c os arts. 19 e 23, inciso III, da mesma Lei, e com arts. 1º, inciso I; 209, incisos I e III; 210 e 214, inciso III, do Regimento Interno, julgar irregulares as contas da Sra. Maria Édila de Queiroz Abreu (CPF XXX.507.693-XX) , na condição de prefeita do município de Joselândia/MA, no período de 1º/1/2009 a 31/12/2012, e condená-la ao pagamento das quantias constantes da tabela abaixo, com a fixação do prazo de quinze dias, a contar da notificação, para comprovar, perante o Tribunal (art. 214, inciso III, alínea 'a', do Regimento Interno) , o recolhimento da dívida aos cofres da Fundação Nacional de Saúde (Funasa/MS) , atualizada monetariamente e acrescida dos juros de mora, calculados a partir das datas respectivas, até a data do recolhimento, na forma prevista na legislação em vigor:
	Data do débito
	Valor (R$) 

	27/5/2009
	96.000,00

	28/12/2009
	192.000,00

	Total
	288.000,00

c) aplicar à Sra. Maria Édila de Queiroz Abreu (CPF XXX.507.693-XX) , a multa prevista no art. 57 da Lei 8.443/1992 c/c o art. 267 do Regimento Interno, com a fixação do prazo de quinze dias, a contar da notificação, para comprovar, perante o Tribunal (art. 214, inciso III, alínea 'a', do Regimento Interno) , o recolhimento da dívida aos cofres do Tesouro Nacional, atualizada monetariamente desde a data do acórdão até a do efetivo recolhimento, se for paga após o vencimento, na forma da legislação em vigor;
d) aplicar ao Sr. Wabner Feitosa Soares (CPF XXX.740.063-XX) , a multa prevista no art. 58, inciso II, da Lei 8.443/1992 c/c o art. 268, inciso II, do Regimento Interno, com a fixação do prazo de quinze dias, a contar da notificação, para comprovar, perante o Tribunal (art. 214, inciso III, alínea 'a', do Regimento Interno) , o recolhimento da dívida aos cofres do Tesouro Nacional, atualizada monetariamente desde a data do acórdão até a do efetivo recolhimento, se for paga após o vencimento, na forma da legislação em vigor;
e) autorizar, desde logo, nos termos do art. 28, inciso II, da Lei 8.443/1992, a cobrança judicial das dívidas, caso não atendida a notificação; 
f) autorizar, desde logo, com fundamento no art. 26, da Lei 8.443/1992 c/c o art. 217, do Regimento Interno do TCU, caso seja do interesse dos responsáveis, e desde que solicitado, o parcelamento da dívida em até 36 parcelas, incidindo, sobre cada uma, os encargos legais devidos, fixando-lhes o prazo de quinze dias, a contar do recebimento da notificação, para comprovar perante o Tribunal o recolhimento da primeira parcela, e de trinta dias, a contar da parcela anterior, para comprovar os recolhimentos das demais parcelas sem prejuízo de alertá-los de que, caso optem por essa forma de pagamento, que a falta de comprovação do recolhimento de qualquer parcela implicará o vencimento antecipado do saldo devedor, nos termos do art. 26, parágrafo único, e 59, da Lei8.443/1992, c/c o art. 217, § 2º, do Regimento Interno do TCU;
g) encaminhar cópia da deliberação ao Procurador-Chefe da Procuradoria da República no Maranhão, nos termos do § 3º do art. 16 da Lei 8.443/1992 c/c o § 7º do art. 209 do Regimento Interno do TCU, para adoção das medidas cabíveis; e comunicar-lhe que o relatório e o voto que a fundamentarem podem ser acessados por meio do endereço eletrônico www.tcu.gov.br/acordaos e que, caso haja interesse, o Tribunal pode enviar-lhe cópia desses documentos sem qualquer custo.   
h) encaminhar cópia do Acórdão que vier a ser proferido à Superintendência da Funasa no estado do Maranhão, e aos responsáveis, para ciência, informando que a presente deliberação, acompanhada do Relatório e do Voto que a fundamenta, está disponível para a consulta no endereço www.tcu.gov.br/acordaos, além de esclarecer que, caso requerido, o TCU poderá fornecer sem custos as correspondentes cópias, de forma impressa."

não há

Procurador Júlio Marcelo de Oliveira.

TOMADA DE CONTAS ESPECIAL. FUNASA. CONVÊNIO 1.061/2007. MELHORIAS SANITÁRIAS. LIBERAÇÃO DA DUAS PRIMEIRAS PARCELAS. EXECUÇÃO PARCIAL. PARALISAÇÃO DAS OBRAS. NENHUMA MELHORIA CONCLUÍDA. ABANDONO. AUSÊNCIA DE FUNCIONALIDADE. FRUSTRAÇÃO DOS OBJETIVOS DO CONVÊNIO. CITAÇÃO DA EX-PREFEITA E AUDIÊNCIA DO SUCESSOR. REVELIA DO SEGUNDO. TOTALIDADE DOS RECURSOS DESPENDIDOS DURANTE A GESTÃO DA EX-PREFEITA. INEXISTÊNCIA DE RECURSOS PARA A CONCLUSÃO DAS OBRAS PELO SUCESSOR. EXCLUSÃO DA RELAÇÃO PROCESSUAL. APRESENTAÇÃO DE DOCUMENTOS A TÍTULO DE PRESTAÇÃO DE CONTAS AO TCU. AUSÊNCIA DE ELEMENTOS APTOS A INFIRMAR AS CONCLUSÕES DO CONCEDENTE E DO CONTROLE INTERNO. AUSÊNCIA DE JUSTIFICATIVAS PARA A NÃO APRESENTAÇÃO DA PRESTAÇÃO DE CONTAS NO PRAZO DEVIDO. CONTAS IRREGULARES, DÉBITO E MULTA.

Secretaria de Controle Externo de Tomada de Contas Especial (SecexTCE).

A presente tomada de contas especial foi instaurada pela Fundação Nacional de Saúde (Funasa) , em desfavor de Maria Édila de Queiroz Abreu e de Wabner Feitosa Soares, prefeitos do município de Joselândia/MA nos períodos de 1º/1/2009 a 31/12/2012 e 1º/1/2013 a 31/12/2016, respectivamente, em razão da omissão em prestar contas do Convênio 1.061/2007 (Siafi 626372 - peça 1, p. 59-70) , que tinha por objeto a execução de 160 melhorias sanitárias domiciliares (peça 1, p. 7) .
Para a implementação do objeto pactuado, foi prevista a utilização de recursos federais no montante de R$ 480.000,00, dos quais foram transferidos R$ 96.000,00, em 27/5/2009, e R$ 192.000,00, em 28/12/2009, o que corresponde a 60% do previsto (peça 10, p. 12 e 19) .
A vigência do convênio, que originalmente estendia-se até 21/1/2008, foi prorrogada de ofício, por diversas vezes, até 20/6/2015 (peça 1, p. 187) , sob a justificativa de "atraso na liberação dos recursos".
Conforme os documentos peça 1, p. 131-132, o repasse da segunda parcela foi autorizado ante a informação de execução física de 35,23% do objeto pactuado (peça 1, p. 131-132) . 
Visita Técnica realizada em 14/4/2011 por técnico do concedente registrou que, por ocasião da visita, conquanto houvessem inconsistências em relação ao preconizado no projeto aprovado e nenhum módulo sanitário estivesse concluído, a obra estava em execução (peça 1, p. 196) .
Ocorre que, conforme informado no documento peça 1, p. 162, em agosto de 2012, a execução do convênio encontrava-se paralisada (peça 1, p 162) . 
Além disso, visita técnica realizada em 23/7/2015 por técnico do concedente verificou que as melhorias iniciadas haviam sido há muito abandonadas. Por essa razão, ele mensurou a execução do objeto em 0% do pactuado (peça 1, p. 137-138 e 192-194) . 
Diante desses fatos, em 9/9/2015, o concedente procedeu o cancelamento do empenho do saldo do convênio (peça 1, p. 202) e notificou Maria Édila de Queiroz Abreu para que, no prazo de 45 dias, apresentasse a prestação de contas ou ressarcisse o Erário, sob pena de instauração de tomada de contas especial (peça 2, p. 13-14 e 23) . Wagner Feitosa Soares recebeu notificação equivalente (peça 2, p. 18-20 e 24) . As notificações foram reiteradas mediante os ofícios peça 2, p. 46 e 50, os quais não tiveram melhor sorte.
Como não houve manifestação dos responsáveis no prazo conferido pelo concedente, o tomador de contas atribuiu a ambos débito em montante corresponde ao total repassado, R$ 288.000,00 (peça 2, p. 86-89) . A Secretaria Federal de Controle Interno, por meio de relatório de auditoria, concordou com as conclusões do tomador de contas (peça 2, p. 117-119) . O certificado de auditoria e o parecer do dirigente do órgão de controle interno, da mesma forma, anuíram à conclusão de irregularidade das contas (peça 1, p. 120 e121) . Também consta dos autos o pronunciamento ministerial (peça 1, p. 122) .
No âmbito do Tribunal, Maria Édila de Queiroz Abreu foi citada por intermédio do ofício peça 15, em decorrência "da inexecução das obras até o limite dos recursos recebidos (60%, o que corresponderia a 96 melhorias sanitárias domiciliares) , bem como a ausência de prestação de contas parcial". Em atendimento, apresentou alegações de defesa e diversos documentos a título de prestação de contas (peça 22) . 
A unidade instrutiva encaminhou ao endereço de Wabner Feitosa Soares o ofício de audiência peça 24, por não haver "adotado providências para dar continuidade às obras" objeto do Convênio 1.061/2007. O ex-gestor deixou transcorrer in albis o prazo concedido.
Após examinar as alegações de defesa e os documentos apresentados pela ex-Prefeita, a SecexTCE propõe julgar irregulares as suas contas e condená-la ao pagamento de débito, em valor correspondente à totalidade dos recursos transferidos, e de multa. 
Ante o silêncio de Wabner Feitosa Soares, a unidade instrutiva propõe declarar sua revelia e lhe aplicar multa.
O MPTCU endossou a proposta elaborada pela unidade técnica.
Assiste razão aos pareceres no que concerne a Maria Édila de Queiroz Abreu. 
Observa-se completa frustração dos objetivos avençados no Convênio 1.061/2007. Os relatórios das visitas técnicas realizadas por ordem do concedente demonstram que a então prefeita iniciou as obras, mas as abandonou antes da conclusão de sequer um dos módulos sanitários previstos, que nunca chegaram a entrar em operação nem apresentam qualquer serventia.
Não é demais realçar que, em que pesem os atrasos na liberação dos recursos conveniais, os serviços pactuados poderiam ter sido concluídos. Após o recebimento das duas primeiras parcelas, em 2009, Maria Édila de Queiroz Abreu ainda permaneceu a frente do executivo municipal por mais de três anos, período em que poderia ter envidado esforços para dar prosseguimento aos serviços iniciados e para lhes conferir utilidade. Além disso, em agosto de 2012, o setor de convênios da Funasa encaminhou a Maria Edila de Queiroz o ofício peça 1, p. 162, no qual, após fazer registro da paralisação da execução do Convênio 1061/2007, questionou a então prefeita sobre seu interesse em receber os recursos pendentes, no montante de R$ 192.000,00, para concluir o objeto pactuado.
Em suas alegações de defesa, Maria Edila de Queiroz limita-se a alegar, de forma genérica, que: a prestação de contas foi apresentada de forma tempestiva; as poucas falhas cometidas possuem caráter formal; e a prestação de contas evidencia que os recursos foram aplicados de forma regular. 
Ocorre que os documentos trazidos aos autos pela ex-gestora não contêm nenhuma evidência de que foram entregues à Funasa, no tempo devido, nem perfazem a documentação requerida no ofício peça 2, p. 13-14. Além disso, não infirmam a conclusão de que os módulos foram iniciados, mas abandonados pouco tempo depois, sem que nenhum deles tenha sido concluído ou se prestado às finalidades pactuadas. Isso porque não fazem referência a módulos concluídos, muito menos à sua entrada em funcionamento. Anunciam, apenas, que a totalidade dos recursos do convênio foi despendida em pagamentos à contratada. 
Ora, a mera execução de parte do objeto não basta para comprovar a regular utilização de públicos. É imprescindível a demonstração de que beneficiou a população alvo. Por isso, pacificou-se nesta Corte o entendimento de que a completa frustração dos objetivos do convênio importa a condenação do responsável à devolução integral dos recursos transferidos, ainda que parte ou a totalidade dos valores repassados tenha sido aplicada no objeto do ajuste. Nesse sentido uma infinidade de deliberações desta Corte, entre as quais cito, à guisa de exemplo, os Acórdãos 5.742/2011, 10.068/2011, 4.712/2015 e 549/2018, da 1ª Câmara, 5.164/2014, 8.922/2015 e 10.818/2016, da 2ª Câmara, e 852/2015, do Plenário. 
Ante a ausência de elementos capazes de refutar as conclusões da Funasa e do Controle Interno, no que diz respeito a Maria Edila de Queiroz, acompanho a proposição de mérito transcrita no relatório, julgo irregulares as contas da ex-gestora e a condeno em débito correspondente ao valor repassado, bem assim ao pagamento de multa. Para a dosimetria da multa, levo em conta o valor atualizado do débito (R$ 515.843,02) , bem assim que a responsável não comprovou prestou contas tempestivamente à Funasa, nem justificou o atraso.
Quanto a Wabner Feitosa Soares, os autos demonstram que recursos do Convênio 1.061/2007 foram integralmente despendidos em 2009 (peça 10, p. 19) . Desta sorte, três anos depois, quando ele assumiu a gestão municipal, não haviam recursos remanescentes na conta do convênio para que desse prosseguimento aos serviços abandonados pela sua antecessora. Além disso, não há notícias nos autos de que tenha sido comunicado de que poderia receber o restante dos recursos conveniais para concluir o objeto pactuado, como fez a Funasa com relação a Maria Edila de Queiroz (peça 1, p. 162) . Nessas circunstâncias, descabido condená-lo ao pagamento de multa, conforme proposto pela unidade instrutiva. Mais apropriado às circunstâncias excluí-lo da relação processual.
Por essas razões, incorporo a minhas razões de decidir as informações, análises e conclusões constantes dos itens 2 a 39.4 e 41 a 42.4 da instrução transcrita no relatório e voto no sentido de que o Tribunal adote o acórdão que ora submeto à deliberação deste Colegiado.
TCU, Sala das Sessões Ministro Luciano Brandão Alves de Souza, em 8 de setembro de 2020.
WALTON ALENCAR RODRIGUES 
Relator